【裁判字號】    97,上更(二),523
【裁判日期】    980206
【裁判案由】    偽造有價證券
【裁判全文】
臺灣高等法院刑事判決             97年度上更(二)字第523號
上  訴  人
即  被  告  丁○○原名林碧逢.
選任辯護人  楊貴森律師
上列上訴人因偽造有價證券案件，不服臺灣臺北地方法院91年度
訴字第867 號，中華民國92年6 月19日第一審判決（起訴案號：
臺灣臺北地方法院檢察署89年度偵字第12855 號），提起上訴，
判決後經最高法院第2次發回更審，本院判決如下：
    主  文
原判決撤銷。
丁○○連續意圖供行使之用，而偽造有價證券，處有期徒刑貳年
，緩刑伍年。扣案如附表所示偽造之支票紙均沒收。
    事  實
一、丁○○（原名為林碧逢）於臺北市○○○路○ 段258 巷31巷
    1 樓經營汎鴻電腦有限公司（下稱汎鴻公司），民國（下同
    ）88年12月間因公司經營不善需資金週轉，竟基於意圖為自
    己不法之所有及意圖供行使之用而偽造有價證券之概括犯意
    ，先於88年12月間，利用不知情刻印業者，偽造其前夫之胞
    姊何德慧（現更名為甲○○）印章1 枚後，在上址汎鴻公司
    內，持上開偽造之印章，再於其為何德慧保管而持有之「付
    款人：荷蘭銀行松山分行、帳號：59938 號，戶名：何德慧
    」，票號為11078 號之空白支票發票人欄上，蓋用上開偽造
    之「何德慧」印章，偽造「何德慧」之印文一枚，並填載如
    附表編號一所示金額與日期，偽造完成該支票並易持有為所
    有將該紙支票侵占入己後，持向友人乙○○調借款項而行使
    之，乙○○不疑有他因而陷於錯誤，依支票上之金額將同額
    現款出借予丁○○。嗣又於89年2 月間，丁○○承前基於意
    圖為自己不法之所有及意圖供行使之用而偽造有價證券之概
    括犯意，再度持上開偽造之「何德慧」之印章，在上址汎鴻
    公司內，接續於其為何德慧保管而持有之「付款人：荷蘭銀
    行松山分行、帳號：59938 號，戶名：何德慧」，票號為
    11076 、11077 號之2 紙空白支票發票人欄上，接續蓋用上
    開偽造之「何德慧」印章，偽造「何德慧」之印文各1 枚，
    並分別填載如附表編號二、三所示金額與日期，偽造完成該
    等支票並易持有為所有將該2 紙支票侵占入己，隨即透過李
    傳城持向丙○○調借款項（起訴書誤載為向李傳城借款）而
    行使之，使丙○○陷於錯誤，依支票上之金額將同額現款出
    借予丁○○。嗣乙○○於89年1 月31日屆期提示上開支票未
    能兌現，何德慧發覺有異，乃於89年2 月22日向荷蘭銀行松
    山分行掛失止付其委託丁○○保管同一帳戶其他支票，嗣丙○○提示前開支票，因掛失止付遭到退票，始知上情，丁○○因而為警循線查獲。
二、案經臺北市票據交換所函請臺北市政府警察局松山分局移請
    臺灣台北地方法院檢察署檢察官偵查起訴。
    理  由
甲、證據能力之說明：
一、按，傳聞法則之重要理論依據，在於傳聞證據未經當事人之
    反對詰問予以核實，乃予排斥，惟若當事人已放棄對原供述
    人之反對詰問權，於法院審判時表明同意該等傳聞證據可作
    為證據，基於證據資料愈豐富，愈有助於真實發現之理念，
    並貫徹刑事訴訟法修法加重當事人進行主義之精神，確認當
    事人對於證據能力有處分權之制度，傳聞證據經當事人同意
    作為證據，法院認為適當者，亦得為證據。當事人於調查證
    據時，對於傳聞證據表示「沒有意見」，而未於言詞辯論終
    結前聲明異議 (Without Objection)，應視為已有將該等傳
    聞證據採為證據之同意，刑事訴訟法第159條之5定有明文。
二、本案被告及選任辯護人於準備程序、審理時已表示，對證人
    甲○○（原名何德慧，以下同）、李傳城、乙○○、丙○○
    等人所為陳述，表示沒有意見，對卷內其他人證、物證證據
    能力，並未表示意見，迄法院辯論終結前，被告未爭執上開
    本案未予爭執證據之證據能力，依刑事訴訟法第159 條之5
    第2 項規定，應視為被告已同意本案相關傳聞證據均可作為
    證據，法院斟酌本案卷內之證據並非非法取得，亦無證明力
    明顯過低之情形，且經法院於審判期日依法進行證據調查、
    辯論，被告於訴訟上程序權，已受保障，前揭各該證據，均
    得採為證據。
乙、實體方面：
一、訊據上訴人即被告（下稱被告）丁○○，對於上揭事實坦承
    不諱，核與證人李傳城、乙○○、甲○○、丙○○等人證述
    情節大致相符，並有扣案如附表所示偽造之「何德慧」名義
    之支票、退票理由書各3 紙在卷可稽（見本院卷50頁證物袋
    內），此外，復有票據掛失止付通知書、遺失票據申報書等
    件在卷可資佐證，綜此，被告偽造支票使用之犯行，洵堪認
    定，自應依法論科。
二、按被告行為後，刑法及刑法施行法部分條文業經修正公布，
    並於95年7 月1 日施行。修正後刑法第2 條第1 項之規定，
    係規範行為後法律變更所生新舊法律比較適用之準據法，於
    修正後刑法施行後，應適用修正後刑法第2 條第1 項規定之
    「從舊從輕」之原則為比較；修正後刑法第2 條第1 項係採
    「從舊從輕」原則，適用最有利於行為人之法律。既曰法律
    ，自較刑之範圍為廣；除法律有特別規定者（如修正後刑法
    第2 條第2 項非拘束人身自由保安處分適用裁判時法，修正
    後刑法施行法第9 條之3 規定之情形），應依其規定；或事
    關執行之緩刑之宣告，或犯罪在刑法修正施行前，自首在刑
    法施行後之自首部分，或程序之規定（程序從新，如刑法第
    40條沒收宣告之程序規定），應適用裁判時之修正後刑法之
    規定外；依修正後刑法第2 條第1 項比較時，應就「罪、刑
    」有關共犯、未遂犯、連續犯、牽連犯、結合犯以及累犯加
    重、自首減輕暨其他法定加減原因（如身分加減）與加減例
    等一切情形，綜其全部之結果而為比較後，不能割裂而分別
    適用有利益之條文（參照最高法院95年5 月23日刑事庭第8
    次會議決議）。經查：
  (一)修正前刑法第33條第5 款規定「罰金：（銀元）一元以上」
    ，復依罰金罰鍰提高標準條例第1 條前段規定提高為10倍，
    折算新台幣為30元；修正後刑法第33條第5 款規定「罰金：
    新臺幣一千元以上，以百元計算之」；刑法分則各條文所定
    之罰金刑，其幣別原為「銀元」，又倘非屬72年7 月26日至
    94年1 月7 日間新增或修正之條文，所定罰金數額並依罰金
    罰鍰提高標準條例第1 條前段規定提高為10倍，惟依95年6
    月14日修正公布、同年7 月1 日施行之中華民國刑法施行法
    第1 條之1 ：「中華民國94年1 月7 日刑法修正施行後，刑
    法分則編所定罰金之貨幣單位為新臺幣。94年1 月7 日刑法
    修正時，刑法分則編未修正之條文定有罰金者，自94年1 月
    7 日刑法修正施行後，就其所定數額提高為30倍。但72年6
    月26日至94年1 月7 日新增或修正之條文，就其所定數額提
    高為3 倍」，現行刑法中，有關罰金刑最低度刑之規定已有
    修正，經比較後，以舊法有利於被告，自應適用行為時法。
  (二)上開修正後，刑法自95年7 月1 日施行，刑法分則編有關罰
    金刑之貨幣單位係銀元，且應依罰金罰鍰提高標準條例第1
    條、第4 條規定，按各該具體條文制定或修正之先後，定其
    罰金刑部分提高之倍數。惟因上開刑法施行法業已增訂第1
    條之1 ，該條規定：「中華民國94年1 月7 日刑法修正施行
    後，刑法分則編所定罰金之貨幣單位為新臺幣。94年1 月7
    日刑法修正時，刑法分則編未修正之條文定有罰金者，自94
    年1 月7 日刑法修正施行後，就其所定數額提高為30倍。但
    72年6 月26日至94年1 月7 日新增或修正之條文，就其所定
    數額提高為3 倍」，亦即自95年7 月1 日起，刑法分則編所
    定罰金之貨幣單位，由原來之銀元改為新臺幣，且94年1 月
    7 日刑法修正時，刑法分則編未修正之條文定有罰金者，自
    95年7 月1 日起，有關罰金之數額提高為30倍。換言之，刑
    法施行法第1 條之1 施行後，罰金刑之貨幣單位雖有「銀元
    」、「新臺幣」之更異，惟適用結果之罰金刑最高額度則無
    二致。再參照刑法施行法第1 條之1 立法理由說明：「考量
    新修正之刑法施行後，不再適用現行法規所定貨幣單位折算
    新臺幣條例，為使罰金數額趨於一致，避免衍生新舊法比較
    適用問題，以緩和實務適用法律之衝擊，於不變動罰金數額
    之前提下，爰為第2 項規定」，可知本條規定之目的，即在
    於避免就罰金之提高部分再比較新舊法，應屬修正後刑法第
    2 條之特別規定，而應優先適用。據此，刑法第201 條第1
    項之偽造有價證券罪係定有罰金刑之罪，應逕行適用刑法施
    行法第1 條之1 之規定即可，毋庸再依修正後刑法第2 條第
    1 項之規定，比較刑法施行法第1 條之1 及罰金罰鍰提高標
    準條例第1 條之規定，何者有利於被告。（最高法院96年台
    上字第4178號判決意旨參照）
  (三)被告行為後，修正公布之刑法，自95年7 月1 日施行，修正
    後刑法刪除第56條關於連續犯之規定，修正後刑法既已刪除
    連續犯規定，則被告如有連續犯行，自應依數罪併罰規定分
    論併罰，比較新舊法之規定，修正後之規定並非較有利於被
    告，依刑法第2 條第1 項之規定，應適用行為時之法律。
  (四)被告行為後，刑法第55條後段有關牽連犯之規定業經刪除，
    則被告之犯行，因行為後新法業已刪除牽連犯之規定，此刪
    除雖非犯罪構成要件之變更，但顯已影響行為人刑罰之法律
    效果，自屬法律有變更，倘依修正後之刑法論處，所犯各罪
    應合併處罰，較諸適用修正前之刑法，適用牽連犯之規定，
    從一重處斷罪，修正後之刑法顯不利於被告。經比較新、舊
    法結果，仍應適用較有利於被告之行為時法律。
  (五)綜合上述各條文修正前、後之比較，可知依修正前、後之規
    定，就修正後之罰金最低數額，較修正前提高，顯然不利於
    被告，就連續犯、牽連犯之部分則以修正前之規定有利於被
    告，揆諸前揭最高法院決議所揭示之罪刑綜合比較原則，依
    刑法第2 條第1 項前段之規定，應整體適用行為時即修正前
    之規定。
三、按行使偽造之有價證券，係供擔保或作為新債清償而借款，
    則其借款之行為，已屬行使偽造有價證券行為以外之另一行
    為，應再論以詐欺取財罪，並依牽連犯關係，從一重處斷。
    （最高法院90年度台上字第5416號、88年度台上字第4136號
    判決意旨參照），被告持偽造之支票向被害人丙○○、乙○○借款，除行使偽造有價證券外，尚應再論以詐欺取財罪，
    是核被告所為，係犯刑法第201 條第1 項偽造有價證券罪、
    刑法第335 條第1 項之普通侵占罪、刑法第339 條第1 項之
    詐欺取財罪。被告偽造印章後，進而偽造印文，均為偽造有
    價證券之部分行為，行使偽造有價證券低度行為，為偽造有
    價證券之高度行為所吸收，均不另論罪。被告利用不知情第
    三人偽造印章，核係間接正犯。又被告係於同時偽造系爭附
    表編二、三所示之2 紙支票，依社會評價，應為接續犯，起
    訴書認此部分係連續犯，尚有未洽。又被告先後2 次意圖供
    行使之用而偽造有價證券之犯行（一次偽造附表編號一之支
    票，一次偽造附表編號二、三之支票）、先後2 次侵占何德
    慧所交付保管持有之系爭支票3 紙及先後二次向被害人乙○○、丙○○詐借款項之詐欺取財犯行，各自時間緊接，所犯
    罪名及犯罪構成要件各自均屬相同，顯各係基於概括犯意為
    之，各應依修正前刑法第56條之規定，並各論以一罪論並加
    重其刑。被告所犯連續普通侵占罪、連續詐欺取財罪及連續
    偽造有價證券罪間，均有方法行為與目的行為之牽連關係，
    應依修正前刑法第55後段牽連犯之規定，從一重之連續偽造
    有價證券罪處斷。至公訴人起訴書起訴事實雖已敘及上開侵
    占空白支票及持偽造之支票調借現款之事實，惟起訴法條漏
    未論及詐欺取財罪及普通侵占罪二罪，然此部分與起訴書已
    起訴之前開偽造有價證券罪部分，有裁判上一罪之牽連犯關
    係，基於審判不可之原則，本院自應就此部分併予審究，附
    此說明。
四、又被告係因經營事業產生資金缺口，需資金週轉，迫於公司
    週轉之壓力，無奈而為上述偽造有價證券等之行為，是被告
    囿於財務壓力，一時思慮未周而罹前開重典，事後偽造有價
    證券之被害人即被告前夫之胞姐甲○○業於本院準備程序中
    一再表示諒解被告之行為，衡情就所犯偽造有價證券罪為最
    輕本刑三年以上有期徒刑之罪，情輕法重，在客觀上顯足以
    引起一般人的同情，雖科以法定最低刑度之刑，猶嫌過重，
    爰就被告所犯偽造有價證券罪部分，依刑法第59條規定酌減
    其刑（按，刑法第59條之規定，業於94年2 月2 日修正公布
    ，於95年7 月1 日施行，由原所定「犯罪之情狀可憫恕者，
    得酌量減輕其刑」，修正為「犯罪之情狀顯可憫恕，認科以
    最低刑度仍嫌過重者，得酌量減輕其刑。」惟此規定，為法
    院就刑之酌減審認標準見解之明文化，非屬法律之變更，自
    應適用裁判時有效之法律，有最高法院95年度第8 次刑事庭
    會議紀錄可參）。
五、原審經審理結果，認被告罪證明確，予以論科，固非無見。
    惟：(一)原審於事實欄認定附表編號二、三之支票，另有偽造
    背書犯行，但理由內未說明認定之依據，且該背書並非發票
    之必要行為，與偽造支票之關係，原審亦漏未論述，已有未
    合。況依本院上開認定，此背書偽造不在起訴範圍內，亦無
    從證明係被告所犯，顯有違誤。(二)又被告即自承僅系爭支票
    係為被害人甲○○代為保管，甲○○並未授權簽發使用（見
    本院卷第四十五頁反面），被告擅自簽發使用交付他人，實
    尚涉有刑法第335 條第1 項之普通侵占罪，原審漏未審酌及
    此，尚有未洽；(三)又被告行使偽造有價證券向被害人乙○○
    、丙○○調借同額現款，如前所述，其借款之行為，乃屬行
    使偽造有價證券行為以外之行為，應另涉犯刑法第339 條第
    1 項之詐欺取財罪，原審猶漏未論及，亦有未當。被告提起
    上訴，否認上開犯罪，固非可取，但原判決既有上開可議，
    即屬無可維持，應由本院撤銷改判。
六、爰審酌被告偽造支票三張，侵害被害人甲○○法益，確有不
    當，犯罪動機、偽造之金額，造成法益侵害之情節、事後坦
    承犯行，並無犯罪科刑紀錄，此有本院被告前案紀錄表在卷
    可稽，素行尚佳等一切情狀，量處被告有期徒刑二年，以示
    懲儆。又查被告於行為後，刑法於94年2 月2 日修正公布，
    95年7 月1 日施行，有關緩刑之規定，犯罪在新法施行前，
    新法施行後裁判，緩刑之宣告，應適用新法第74條之規定，
    有最高法院95年度第8 次刑事庭會議紀錄可考。查被告未曾
    因故意犯罪受有期徒刑之宣告而裁判確定者，有本院之被告
    前案紀錄表可按，其因為公司經營週轉之用，一時失慮，偶
    罹此刑章，且事後業取得被害人甲○○之諒解（見本院卷第
    47頁），並與貸與借款之被害人乙○○、丙○○等人達成和
    解並賠償部分之損失，此有和解書二紙在卷可參，被害人乙○○、丙○○亦到院表達原諒不再追究之意（見本院審判筆
    錄第14、1 5 頁），本院認被告經此刑之宣告，諒應知所警
    惕，信無再犯之虞，認對被告所處之刑，以暫不執行為當，
    爰依現行刑法第74條第1 項第1 款宣告緩刑五年，以啟自新
    。扣案偽造如附表所示支票三紙，均應依刑法第205 條規定
    沒收之。偽造之何德慧印章一枚，本應依刑法第219 條規定
    ，宣告沒收，惟被告業於本院準備程序中陳明該偽造之「何
    德慧」名義之印章，業因公司結束後多次搬遷中滅失（本院
    卷第47頁反面），為免日後執行之困難，爰不再為沒收之諭
    知，併此說明。
據上論斷，應依刑事訴訟法第369 條第1 項前段、第364 條、第
299 條第1 項前段，刑法第2 條第1 項前段、第201 條第1 項、
第335 條第1 項、第339 條第1 項、第205 條、第59條、第74條
第1 項第1 款、修正前刑法第56條、第55條後段，刑法施行法第
1條 之1 ，判決如主文。
本案經檢察官孫冀薇到庭執行職務。
中    華    民    國    98    年    2     月    6     日
                  刑事第十五庭審判長法  官  吳昭瑩
                                    法  官  李正紀
                                    法  官  李釱任
以上正本證明與原本無異。
如不服本判決，應於收受送達後10日內向本院提出上訴書狀，其
未敘述上訴之理由者並得於提起上訴後10日內向本院補提理由書
（均須按他造當事人之人數附繕本）「切勿逕送上級法院」。
                                    書記官  張玉如
中    華    民    國    98    年    2     月    6     日
附表（戶名：何德慧、帳號：59938號、付款人：荷蘭銀行松山
      分行）：
┌──┬────┬──┬────┬──────┬───┬──┐
│編號│支票號碼│面額│ 發票日 │提示、退票日│持有人│備註│
├──┼────┼──┼────┼──────┼───┼──┤
│ 一 │ 11078號│40萬│89.01.31│  89.01.31  │乙○○│支票│
├──┼────┼──┼────┼──────┼───┤扣於│
│ 二 │ 11076號│50萬│89.03.31│  89.4.8    │丙○○│本院│
├──┼────┼──┼────┼──────┼───┤卷第│
│ 三 │ 11077號│50萬│89.03.31│  89.03.31  │丙○○│50頁│
└──┴────┴──┴────┴──────┴───┴──┘
刑法第201條：
意圖供行使之用，而偽造、變造公債票、公司股票或其他有價證
券者，處3年以上10年以下有期徒刑，得併科3千元以下罰金。
行使偽造、變造之公債票、公司股票或其他有價證券，或意圖供
行使之用，而收集或交付於人者，處1年以上7年以下有期徒刑，
得併科3千元以下罰金。
中華民國刑法第335條
（普通侵占罪）
意圖為自己或第三人不法之所有，而侵占自己持有他人之物者，
處 5 年以
下有期徒刑、拘役或科或併科 1 千元以下罰金。
前項之未遂犯罰之。
中華民國刑法第339條
（普通詐欺罪）
意圖為自己或第三人不法之所有，以詐術使人將本人或第三人之
物交付者
，處 5 年以下有期徒刑、拘役或科或併科 1 千元以下罰金。
以前項方法得財產上不法之利益或使第三人得之者，亦同。
前二項之未遂犯罰之。


司法院資訊處製作；財團法人民間司法改革基金會備份。
